ACORDAO-COMPLETO-2397457

ACÓRDÃO 4681/2020 ATA 11/2020 - PRIMEIRA CÂMARA

VISTOS, relatados e discutidos estes autos de tomada de contas especial instaurada pelo Fundo Nacional de Desenvolvimento da Educação (FNDE) em desfavor dos ex-prefeitos do Município de Timbiras/MA, Srs. Carlos Fabrizio Souza Araújo (gestão 1º/1/2013 a 31/12/2016) e Antonio Borba Lima (gestão 1º/1/2017 a 31/12/2020) , em razão da omissão no dever de prestar contas dos recursos recebidos por força do Programa Brasil Alfabetizado/Ciclo 2012, cujo prazo para prestação de contas encerrou-se em 26/5/2017, 
ACORDAM os Ministros do Tribunal de Contas da União, reunidos em sessão de 1ª Câmara, ante as razões expostas pelo Relator, em:
9.1. considerar revéis, para todos os efeitos, os Srs. Carlos Fabrizio Souza Araújo (CPF XXX.220.813-XX) e Antonio Borba Lima (CPF XXX.000.973-XX) , dando-se prosseguimento ao processo, nos termos do art. 12, § 3º, da Lei 8.443/1992;
9.2. julgar irregulares as contas do Sr. Carlos Fabrizio Souza Araújo (CPF XXX.220.813-XX) , com fundamento nos arts. 1º, inciso I, 16, inciso III, alíneas "a" e "c", da Lei 8.443/1992, c/c os arts. 19 e 23, inciso III, da mesma Lei, condenando-o ao pagamento da quantia a seguir especificada, com fixação do prazo de 15 (quinze) dias, a contar da notificação, para comprovar, perante o Tribunal (art. 214, III, a, do Regimento Interno) , o recolhimento da dívida aos cofres do Fundo Nacional de Desenvolvimento da Educação, atualizada monetariamente e acrescida dos juros de mora, calculados a partir das datas indicadas, até a data do recolhimento, na forma da legislação em vigor:
	Data de ocorrência
	Valor histórico (R$) 

	17/12/2013
	78.985,70

	3/1/2014
	15.691,01

9.3. aplicar ao Sr. Carlos Fabrizio Souza Araújo (CPF XXX.220.813-XX) a multa prevista no art. 57 da Lei 8.443/1992, no valor de R$ 15.000,00 (quinze mil reais) , com a fixação do prazo de quinze dias, a contar da notificação, para comprovar, perante o Tribunal (art. 214, inciso III, alínea "a", do Regimento Interno) , o recolhimento da dívida aos cofres do Tesouro Nacional, atualizada monetariamente desde a data deste acórdão até a data do efetivo recolhimento, se paga após o vencimento, na forma da legislação em vigor;
9.4. julgar irregulares as contas do Sr. Antonio Borba Lima (CPF XXX.000.973-XX) , com fulcro nos arts. 1º, inciso I, 16, inciso III, alínea "a", da Lei 8.443/1992, c/c os arts. 19 e 23, inciso III, da mesma Lei;  
9.5. aplicar ao Sr. Antonio Borba Lima (CPF XXX.000.973-XX) , a multa prevista no art. 58, inciso I, da Lei 8.443/1992, no valor de R$ 10.000,00 (dez mil reais) ,  fixando-lhe o prazo de quinze dias, a contar da notificação, para comprovar, perante o Tribunal (art. 214, III, alínea "a", do Regimento Interno do TCU) , o recolhimento da dívida aos cofres do Tesouro Nacional, atualizada monetariamente desde a data deste Acórdão até a do efetivo recolhimento, se paga após o vencimento, na forma da legislação em vigor;
9.6. autorizar, desde logo, nos termos do art. 28, inciso II, da Lei 8.443/1992, a cobrança judicial das dívidas caso não atendidas as notificações;
9.7. dar ciência deste acórdão aos responsáveis, ao Fundo Nacional de Desenvolvimento da Educação (FNDE) , bem como à Procuradoria da República no Estado do Maranhão.

Tomada de contas especial instaurada  em razão da omissão no dever de prestar contas dos recursos recebidos por força do Programa Brasil Alfabetizado, no exercício de 2012, cujo prazo para prestação de contas encerrou-se em 26/5/2017

Primeira Câmara

Município de Timbiras/MA.

3. Responsáveis: Carlos Fabrizio Souza Araújo (CPF XXX.220.813-XX) e Antonio Borba Lima (CPF XXX.000.973-XX).

13.1. Ministros presentes: Walton Alencar Rodrigues (Presidente), Benjamin Zymler, Bruno Dantas e Vital do Rêgo.
13.2. Ministros-Substitutos presentes: Augusto Sherman Cavalcanti (Relator) e Weder de Oliveira.

ACORDAO-COMPLETO-2530826

Acórdão 2495/2022 - Primeira Câmara

ACORDAO-COMPLETO-2416598

Acórdão 12521/2020 - Primeira Câmara

AUGUSTO SHERMAN

Adoto, como relatório, a instrução elaborada no âmbito da Secretaria de Controle Externo de Tomada de Contas Especial, que contou com a anuência dos dirigentes da unidade técnica e do representante do Ministério Público (peças 50-53) :
"INTRODUÇÃO
Cuidam os autos de tomada de contas especial instaurada pelo Fundo Nacional de Desenvolvimento da Educação, em desfavor de Carlos Fabrizio Souza Araújo, Prefeito Municipal no período de 1º/1/2013 a 31/12/2016, e de Antonio Borba Lima, Prefeito Municipal no período de 1º/1/2017 a 31/12/2020, em razão da omissão no dever de prestar contas dos recursos recebidos por força do Programa Brasil Alfabetizado, no exercício de 2012, cujo prazo encerrou-se em 26/5/2017.
HISTÓRICO
Em 7/6/2018, com fundamento na IN/TCU 71/2012, alterada pela IN/TCU 76/2016 e DN/TCU 155/2016, o dirigente do Fundo Nacional de Desenvolvimento da Educação autorizou a instauração da tomada de contas especial (peça 1) . O processo foi registrado no sistema e-TCE com o número 880/2018.
Os recursos repassados pelo FNDE ao município de Timbiras/MA, no âmbito do Programa Brasil Alfabetizado - exercício 2012, totalizaram R$ 94.676,71 (peça 3) .
O fundamento para a instauração da Tomada de Contas Especial, conforme consignado na matriz de responsabilização elaborada pelo tomador de contas, foi a constatação da seguinte irregularidade:
Omissão no dever legal de prestar contas.
Os responsáveis arrolados na fase interna foram devidamente comunicados e, diante da ausência de justificativas suficientes para elidir a irregularidade e da não devolução dos recursos, instaurou-se a tomada de contas especial.
No relatório (peça 17) , o tomador de contas concluiu que o prejuízo importaria no valor original de R$ 94.676,71, imputando-se a responsabilidade a Carlos Fabrizio Souza Araújo, Prefeito Municipal no período de 1º/1/2013 a 31/12/2016, na condição de gestor dos recursos, e a Antonio Borba Lima, Prefeito Municipal no período de 1º/1/2017 a 31/12/2020, na condição de sucessor.
	Em 19/10/2018, a Controladoria-Geral da União emitiu o relatório de auditoria (peça 18) , em concordância com o relatório do tomador de contas. O certificado de auditoria e o parecer do dirigente do órgão de controle interno concluíram pela irregularidade das presentes contas (peças 19 e 20) .
Em 24/10/2018, o ministro responsável pela área atestou haver tomado conhecimento das conclusões contidas no relatório e certificado de auditoria, bem como do parecer conclusivo do dirigente do órgão de controle interno, manifestando-se pela irregularidade das contas, e determinou o encaminhamento do processo ao Tribunal de Contas da União (peça 21) .
Na instrução inicial (peça 24) , analisando-se os documentos nos autos, concluiu-se pela necessidade de realização de citação e audiência para as irregularidades abaixo:
Irregularidade 1: não comprovação da boa e regular aplicação dos recursos federais repassados ao município de Timbiras/MA, em face da omissão no dever de prestar contas dos valores transferidos, no âmbito do Programa Brasil Alfabetizado, exercício de 2012, cujo prazo encerrou-se em 26/5/2017.
	Evidência da irregularidade: documento técnico presente na peça 10.
	Normas infringidas: art. 37, caput, c/c o art. 70, parágrafo único, da Constituição da República Federativa do Brasil; art. 93, do Decreto-lei 200/1967; art. 66, do Decreto 93.872/1986; e art. 5º, inciso III, alínea 'y', da Resolução CD/FNDE 44, de 5/9/2012.
	Débitos relacionados ao responsável Carlos Fabrizio Souza Araújo:
	Data de ocorrência
	Valor histórico (R$) 

	17/12/2013
	78.985,70

	3/1/2014
	15.691,01

Cofre credor: Fundo Nacional de Desenvolvimento da Educação.
Responsável: Carlos Fabrizio Souza Araújo.
Conduta: não apresentar a prestação de contas dos valores recebidos pelo município de Timbiras/MA, no âmbito do Programa Brasil Alfabetizado - BRALF/Ciclo 2012, cujo prazo encerrou-se em 26/5/2017.
Nexo de causalidade: a conduta descrita impediu o estabelecimento do nexo causal entre as possíveis despesas efetuadas com os recursos recebidos, no âmbito do Programa Brasil Alfabetizado - BRALF/Ciclo 2012, em afronta ao art. 37, caput, c/c o art. 70, parágrafo único, da Constituição da República Federativa do Brasil; art. 93, do Decreto-lei 200/1967; art. 66, do Decreto 93.872/1986; e art. 5º, inciso III, alínea 'y', da Resolução CD/FNDE 44, de 5/9/2012.
Culpabilidade: não há excludentes de ilicitude, de culpabilidade e de punibilidade; é razoável supor que o responsável tinha consciência da ilicitude de sua conduta; era exigível conduta diversa da praticada, qual seja, desincumbir-se do seu dever por meio da apresentação da prestação de contas no prazo e forma devidos.
Encaminhamento: citação.
Irregularidade 2: não cumprimento do prazo originalmente estipulado para prestação de contas do Programa Brasil Alfabetizado, cujo prazo encerrou-se em 26/5/2017.
Evidências da irregularidade: documento técnico presente na peça 10.
Normas infringidas: art. 37, caput, c/c o art. 70, parágrafo único, da Constituição da República Federativa do Brasil; art. 93, do Decreto-lei 200/1967; art. 66, do Decreto 93.872/1986; e art. 5º, inciso III, alínea 'y', da Resolução CD/FNDE 44, de 5/9/2012.
Responsável: Antonio Borba Lima.
Conduta: descumprir o prazo estabelecido para apresentar a prestação de contas dos recursos recebidos pelo município de Timbiras/MA, no âmbito do Programa Brasil Alfabetizado  BRALF/Ciclo 2012, cujo prazo encerrou-se em 26/5/2017.
Nexo de causalidade: a conduta descrita impediu o estabelecimento do nexo causal entre as possíveis despesas efetuadas com os recursos recebidos, no âmbito do Programa Brasil Alfabetizado - BRALF/Ciclo 2012, em afronta ao art. 37, caput, c/c o art. 70, parágrafo único, da Constituição da República Federativa do Brasil; art. 93, do Decreto-lei 200/1967; art. 66, do Decreto 93.872/1986; e art. 5º, inciso III, alínea 'y', da Resolução CD/FNDE 44, de 5/9/2012.
Culpabilidade: não há excludentes de ilicitude, de culpabilidade e de punibilidade; é razoável supor que o responsável tinha consciência da ilicitude de sua conduta; era exigível conduta diversa da praticada, qual seja, desincumbir-se do seu dever por meio da apresentação da prestação de contas no prazo e forma devidos.
Encaminhamento: audiência.
Em cumprimento ao pronunciamento da unidade (peça 26) , foram efetuadas citação e audiência dos responsáveis, nos moldes adiante:
 Sr. Carlos Fabrizio Souza Araújo - promovida a citação do responsável, conforme delineado adiante:
	Comunicação: Ofício 3405/2018-TCU/Secex-TCE (peça 30) 
Data da Expedição: 8/1/2019
Data da Ciência: não houve (Não existe o número) - peças 32 e 36
Observação: Ofício enviado para o endereço do responsável, conforme pesquisa de endereço no sistema CPF da Receita Federal (peça 27) 
	
	Comunicação: Ofício 0213/2019-TCU/Secex-TCE (peça 31) 
Data da Expedição: 24/1/2019
Data da Ciência: não houve (Mudou-se) - peça 35
Observação: Ofício enviado para o endereço do responsável, conforme indicação de endereço pelo próprio responsável (peças 22 e 37) 
	
	Comunicação: Ofício 2769/2019-TCU/Secex-TCE (peça 39) 
Data da Expedição: 29/5/2019
Data da Ciência: não houve (Não existe o número) - peça 42
Observação: Ofício enviado para o endereço do responsável, conforme pesquisa de endereço no Sistema do TSE (peça 38) 
	
	Comunicação: Ofício 2770/2019-TCU/Secex-TCE (peça 40) 
Data da Expedição: 29/5/2019
Data da Ciência: não houve (Desconhecido) - peça 41
Observação: Ofício enviado para o endereço do responsável, conforme pesquisa de endereço no Registro Nacional de Carteira de Habilitação (peça 38) 
	
	Comunicação: Edital 0429/2019-TCU/Seproc (peça 46) 
Data da Publicação: 30/10/2019
Fim do prazo para a defesa: 14/11/2019
	
 Sr. Antonio Borba Lima - promovida a audiência do responsável, conforme delineado adiante:
	Comunicação: Ofício 3407/2018-TCU/Secex-TCE (peça 29) 
Data da Expedição: 8/1/2019
Data da Ciência: 17/1/2019 (peça 33) 
Nome Recebedor: Luis C. Lima
Observação: Ofício enviado para o endereço do responsável, conforme pesquisa de endereço no sistema CPF da Receita Federal (peça 28) 
Fim do prazo para a defesa: 1º/2/2019
	
Conforme Despacho de Conclusão das Comunicações Processuais (peça 48) , informa-se que as providências inerentes às comunicações processuais foram concluídas.
Transcorrido o prazo regimental, os responsáveis permaneceram silentes, devendo ser considerados reveis, nos termos do art. 12, §3º, da Lei 8.443/1992.
ANÁLISE DOS PRESSUPOSTOS DE PROCEDIBILIDADE DA IN/TCU 71/2012
Apreciação do Prejuízo ao Contraditório e Ampla Defesa
Verifica-se que não houve o transcurso de mais de dez anos desde o fato gerador sem que tenha havido a notificação dos responsáveis pela autoridade administrativa federal competente (art. 6º, inciso II, c/c art. 19, da IN/TCU 71/2012, modificada pela IN/TCU 76/2016) , uma vez que o fato gerador da irregularidade sancionada ocorreu em 27/5/2017, haja vista que o vencimento do prazo para prestação de contas deu-se em 26/5/2017, e o Sr. Carlos Fabrizio Souza Araújo foi notificado sobre a irregularidade, pela autoridade administrativa competente, por meio do edital acostado à peça 7, publicado em 4/12/2017.
Em relação ao Sr. Antonio Borba Lima, não há, nos autos, comprovação de notificação pela autoridade administrativa competente, mas o ato de ordenação da audiência ocorreu em 21/11/2018, em prazo inferior a dez anos.
Valor de Constituição da TCE 	
Verifica-se, ainda, que o valor atualizado do débito apurado (sem juros) , em 1º/1/2017, é de R$ 119.425,95, portanto, superior ao limite mínimo de R$ 100.000,00, na forma estabelecida conforme os arts. 6º, inciso I, e 19, da IN/TCU 71/2012, modificada pela IN/TCU 76/2016.
OUTROS DÉBITOS NOS SISTEMAS DO TCU COM OS MESMOS RESPONSÁVEIS
Informa-se que foi encontrado débito imputável ao Sr. Carlos Fabrizio Souza Araújo em outros processos no Tribunal:
	Responsável
	Processos

	Carlos Fabrizio Souza Araújo
	Processo 035.318/2015-5 (TCE, aberto) , Processo 020.668/2017-1 (REPR, encerrado) , Processo 027.179/2018-4 (TCE, aberto) e Processo 025.439/2017-0 (REPR, aberto) 

Informa-se que foi encontrado débito imputável ao Sr. Carlos Fabrizio Souza Araújo no banco de débitos existente no sistema e-TCE:
	Responsável
	Débito inferior

	Carlos Fabrizio Souza Araújo
	939/2018 (R$ 67.801,75) - Dano inferior ao limite de instauração da TCE cadastrado

A tomada de contas especial está, assim, devidamente constituída e em condição de ser instruída.
EXAME TÉCNICO
Da validade das notificações:
Preliminarmente, cumpre tecer breves considerações sobre a forma como são realizadas as comunicações processuais no TCU. A esse respeito, destacam-se o art. 179, do Regimento Interno do TCU (Resolução 155, de 4/12/2002) , e o art. 4º, inciso III, § 1º, da Resolução TCU 170, de 30 de junho de 2004, in verbis:
Art. 179. A citação, a audiência ou a notificação, bem como a comunicação de diligência, farse-ão:
I - mediante ciência da parte, efetivada por servidor designado, por meio eletrônico, fac-símile, telegrama ou qualquer outra forma, desde que fique confirmada inequivocamente a entrega da comunicação ao destinatário;
II - mediante carta registrada, com aviso de recebimento que comprove a entrega no endereço do destinatário;
III - por edital publicado no Diário Oficial da União, quando o seu destinatário não for localizado
 (...) 
Art. 3º As comunicações serão dirigidas ao responsável, ou ao interessado, ou ao dirigente de órgão ou entidade, ou ao representante legal ou ao procurador constituído nos autos, com poderes expressos no mandato para esse fim, por meio de:
I - correio eletrônico, fac-símile ou telegrama;
II - servidor designado;
III - carta registrada, com aviso de recebimento;
IV - edital publicado no Diário Oficial da União, quando o seu destinatário não for localizado, nas hipóteses em que seja necessário o exercício de defesa.
Art. 4º. Consideram-se entregues as comunicações:
I - efetivadas conforme disposto nos incisos I e II do artigo anterior, mediante confirmação da ciência do destinatário;
II - realizadas na forma prevista no inciso III do artigo anterior, com o retorno do aviso de recebimento, entregue comprovadamente no endereço do destinatário;
III - na data de publicação do edital no Diário Oficial da União, quando realizadas na forma prevista no inciso IV do artigo anterior.
§ 1º O endereço do destinatário deverá ser previamente confirmado mediante consulta aos sistemas disponíveis ao Tribunal ou a outros meios de informação, a qual deverá ser juntada ao respectivo processo.
 (...) 
Bem se vê, portanto, que a validade da citação via postal não depende de que o aviso de recebimento seja assinado pelo próprio destinatário da comunicação, o que dispensa, no caso em tela, a entrega do AR em 'mãos próprias'. A exigência da norma é no sentido de o Tribunal verificar se a correspondência foi entregue no endereço correto, residindo aqui a necessidade de certeza inequívoca. 
Não é outra a orientação da jurisprudência do TCU, conforme se verifica dos julgados a seguir transcritos:
São válidas as comunicações processuais entregues, mediante carta registrada, no endereço correto do responsável, não havendo necessidade de que o recebimento seja feito por ele próprio (Acórdão 3648/2013-TCU-Segunda Câmara, Relator Ministro José Jorge) ;
É prescindível a entrega pessoal das comunicações pelo TCU, razão pela qual não há necessidade de que o aviso de recebimento seja assinado pelo próprio destinatário. Entregandose a correspondência no endereço correto do destinatário, presume-se o recebimento da citação (Acórdão 1019/2008-TCU-Plenário, Relator Ministro Benjamin Zymler) ;
As comunicações do TCU, inclusive as citações, deverão ser realizadas mediante Aviso de Recebimento - AR, via Empresa Brasileira de Correios e Telégrafos, bastando para sua validade que se demonstre que a correspondência foi entregue no endereço correto (Acórdão 1526/2007-TCU-Plenário, Relator Ministro Aroldo Cedraz) .
A validade do critério de comunicação processual do TCU foi referendada pelo Supremo Tribunal Federal, nos termos do julgamento do MS-AgR 25.816/DF, por meio do qual se afirmou a desnecessidade da ciência pessoal do interessado, entendendo-se suficiente a comprovação da entrega do 'AR' no endereço do destinatário:
Ementa: agravo regimental. Mandado de segurança. Desnecessidade de intimação pessoal das decisões do tribunal de contas da união. art. 179 do regimento interno do TCU. Intimação do ato impugnado por carta registrada, iniciado o prazo do art. 18 da lei nº 1.533/51 da data constante do aviso de recebimento. Decadência reconhecida. Agravo improvido.
O envio de carta registrada com aviso de recebimento está expressamente enumerado entre os meios de comunicação de que dispõe o Tribunal de Contas da União para proceder às suas intimações.
O inciso II do art. 179 do Regimento Interno do TCU é claro ao exigir apenas a comprovação da entrega no endereço do destinatário, bastando o aviso de recebimento simples.
No caso vertente, a tentativa de citação do Sr. Carlos Fabrizio Souza Araújo se deu em endereços provenientes de pesquisas de endereços realizadas pelo TCU (vide parágrafos acima) , porquanto, devido ao insucesso de realizar a citação em endereço constante no sistema CPF da Receita Federal (peça 27) , buscou-se a notificação em endereços provenientes de sistemas públicos (TSE e Renach - peça 38) e de própria indicação do responsável (peças 22 e 37) . A entrega dos ofícios citatórios nesses endereços não ficou comprovada, razão pela qual promoveu-se a notificação por edital, publicado no Diário Oficial da União (peça 46) .
Importante destacar que, antes de promover a citação por edital, para assegurar a ampla defesa, buscaram-se outros meios possíveis para localizar e citar o responsável, nos limites da razoabilidade, fazendo juntar aos autos informação comprobatória dos diferentes meios experimentados que restaram frustrados, tal como se demonstrou no item anterior da presente instrução (Acórdão 4851/2017-TCU-Primeira Câmara, Relator Ministro-Substituto Augusto Sherman) .
Em relação ao Sr. Antonio Borba Lima, a citação se deu em endereço constante no sistema CPF da Receita Federal (peça 28) . A entrega do ofício citatório nesse endereço ficou comprovada (peça 33) .
Nos processos do TCU, a revelia não leva à presunção de que seriam verdadeiras todas as imputações levantadas contra os responsáveis, diferentemente do que ocorre no processo civil, em que a revelia do réu opera a presunção da verdade dos fatos narrados pelo autor. Dessa forma, a avaliação da responsabilidade do agente não pode prescindir da prova existente no processo ou para ele carreada.
Ao não apresentar sua defesa, os responsáveis deixaram de produzir prova da regular aplicação dos recursos sob sua responsabilidade, em afronta às normas que impõem aos gestores públicos a obrigação legal de, sempre que demandados pelos órgãos de controle, apresentar os documentos que demonstrem a correta utilização das verbas públicas, a exemplo do contido no art. 93, do Decreto-Lei 200/1967: 'Quem quer que utilize dinheiros públicos terá de justificar seu bom e regular emprego na conformidade das leis, regulamentos e normas emanadas das autoridades administrativas competentes.'
Mesmo as alegações de defesa não sendo apresentadas, considerando o princípio da verdade real que rege esta Corte, procurou-se buscar, em manifestações dos responsáveis na fase interna desta Tomada de Contas Especial, se havia algum argumento que pudesse ser aproveitado a seu favor.
No entanto, os responsáveis não se manifestaram na fase interna, não havendo, assim, nenhum argumento que possa vir a ser analisado e posteriormente servir para afastar as irregularidades apontadas.
Em consulta ao sistema corporativo do instaurador (SIGPC) , verifica-se que os responsáveis também não apresentaram contas junto ao instaurador e continuam inadimplentes (peça 49) .
Em se tratando de processo em que as partes interessadas não se manifestaram acerca das irregularidades imputadas, não há elementos para que se possa efetivamente aferir e reconhecer a ocorrência de boa-fé na conduta dos responsáveis, podendo este Tribunal, desde logo, proferir o julgamento de mérito pela irregularidade das contas, conforme os termos dos §§ 2º e 6º do art. 202 do Regimento Interno do TCU (Acórdão 2064/2011-TCU-Primeira Câmara, relator Ministro Ubiratan Aguiar; Acórdão 6182/2011-TCU-Primeira Câmara, relator Ministro Weber de Oliveira; Acórdão 4072/2010-TCU-Primeira Câmara, relator Ministro Valmir Campelo; Acórdão 1189/2009-TCU-Primeira Câmara, relator Ministro Marcos Bemquerer; e Acórdão 731/2008-TCU-Plenário, relator Ministro Aroldo Cedraz) .
Dessa forma, os responsáveis devem ser considerados reveis, nos termos do art. 12, §3º, da Lei 8.443/1992, devendo as contas serem julgadas irregulares, condenando-se o Sr. Carlos Fabrizio Souza Araújo ao débito apurado, e aplicando-lhe a multa prevista no art. 57, da Lei 8.443/1992, bem como aplicando-se a multa prevista no art.58, inciso I, da Lei 8.443/1992, ao Sr. Antonio Borba Lima.
PRESCRIÇÃO DA PRETENSÃO PUNITIVA
Vale ressaltar que a pretensão punitiva, conforme Acórdão 1441/2016-TCU-Plenário, Relator Ministro Benjamin Zymler, que uniformizou a jurisprudência acerca dessa questão, subordinase ao prazo geral de prescrição indicado no art. 205, do Código Civil, que é de dez anos, contado da data de ocorrência da irregularidade sancionada, nos termos do art. 189, do Código Civil, sendo este prazo interrompido pelo ato que ordenar a citação, a audiência ou a oitiva do responsável.
No caso em exame, não ocorreu a prescrição, uma vez que a irregularidade sancionada ocorreu em 27/5/2017, e o ato de ordenação da citação ocorreu em 21/11/2018.
CONCLUSÃO
Em face da análise promovida na seção 'Exame Técnico', verifica-se que os responsáveis não lograram comprovar a boa e regular aplicação dos recursos. E, instado a se manifestarem, optaram pelo silêncio, configurando a revelia, nos termos do § 3º, do art. 12, da Lei 8.443/1992.
Vale ressaltar que a jurisprudência pacífica nesta Corte é no sentido da imprescritibilidade das ações de ressarcimento ao erário (Súmula TCU 282) . Dessa forma, identificado dano ao erário, devese instaurar e julgar o processo de tomada de contas especial para responsabilizar seus agentes causadores, respeitando o direito ao contraditório e à ampla defesa, independentemente de quando ocorreram os atos impugnados.
Verifica-se também que não houve a prescrição da pretensão punitiva, conforme análise já realizada.
Tendo em vista que não constam dos autos elementos que permitam reconhecer a boa-fé dos responsáveis, sugere-se que as suas contas sejam julgadas irregulares, nos termos do art. 202, § 6º, do Regimento Interno do TCU, com a imputação do débito atualizado monetariamente e acrescido de juros de mora ao Sr. Carlos Fabrizio Souza Araújo, nos termos do art. 202, §1º do Regimento Interno do TCU, descontado o valor eventualmente recolhido, com a aplicação da multa prevista no art. 57 da Lei 8.443/1992, e aplicação da multa prevista no art.58, inciso I, da Lei 8.443/1992, ao Sr. Antonio Borba Lima.
Por fim, como não houve elementos que pudessem modificar o entendimento acerca das irregularidades em apuração, mantém-se a matriz de responsabilização presente na peça 23.
PROPOSTA DE ENCAMINHAMENTO
Diante do exposto, submetemos os autos à consideração superior, propondo ao Tribunal:
considerar revéis os responsáveis Carlos Fabrizio Souza Araújo (CPF 818.220.81300) e Antonio Borba Lima (CPF XXX.000.973-XX) , para todos os efeitos, dando-se prosseguimento ao processo, com fulcro no art. 12, § 3º, da Lei 8.443/1992;
julgar irregulares, nos termos dos arts. 1º, inciso I, 16, inciso III, alíneas 'a' e 'c', da Lei 8.443/1992, c/c os arts. 19 e 23, inciso III, da mesma Lei, as contas do responsável Carlos Fabrizio Souza Araújo (CPF XXX.220.813-XX) , condenando-o ao pagamento das importâncias a seguir especificadas, atualizadas monetariamente e acrescidas dos juros de mora, calculadas a partir das datas discriminadas até a data da efetiva quitação do débito, fixando-lhe o prazo de quinze dias, para que comprove, perante o Tribunal, o recolhimento das referidas quantias aos cofres do Fundo Nacional de Desenvolvimento da Educação, nos termos do art. 23, inciso III, alínea 'a', da citada lei, c/c o art. 214, inciso III, alínea 'a', do Regimento Interno do TCU;
	Débitos relacionados ao responsável Carlos Fabrizio Souza Araújo (CPF 818.220.81300) :
	Data de ocorrência
	Valor histórico (R$) 

	17/12/2013
	78.985,70

	3/1/2014
	15.691,01

Valor atualizado do débito (com juros) , em 9/12/2019: R$ 149.740,66
aplicar ao responsável Carlos Fabrizio Souza Araújo (CPF XXX.220.813-XX) , a multa prevista no art. 57, da Lei 8.443/1992, c/c o art. 267, do Regimento Interno do TCU, fixando-lhe o prazo de quinze dias, a contar da notificação, para que comprove, perante o Tribunal (art. 214, III, alínea 'a', do Regimento Interno do TCU) , o recolhimento da dívida aos cofres do Tesouro Nacional, atualizada monetariamente desde a data do acórdão que vier a ser proferido por este Tribunal até a do efetivo recolhimento, se paga após o vencimento, na forma da legislação em vigor;
julgar irregulares, nos termos dos arts. 1º, inciso I, 16, inciso III, alínea 'a', da Lei 8.443/1992, c/c os arts. 19 e 23, inciso III, da mesma Lei, as contas do responsável Antonio Borba Lima (CPF XXX.000.973-XX) ;  
aplicar ao responsável Antonio Borba Lima (CPF XXX.000.973-XX) , a multa prevista no art. 58, inciso I, da Lei 8.443/1992, c/c o art. 268, do Regimento Interno do TCU, fixando-lhe o prazo de quinze dias, a contar da notificação, para que comprove, perante o Tribunal (art. 214, III, alínea 'a', do Regimento Interno do TCU) , o recolhimento da dívida aos cofres do Tesouro Nacional, atualizada monetariamente desde a data do acórdão que vier a ser proferido por este Tribunal até a do efetivo recolhimento, se paga após o vencimento, na forma da legislação em vigor;
autorizar, desde logo, a cobrança judicial das dívidas, caso não atendidas as notificações, na forma do disposto no art. 28, inciso II, da Lei 8.443/1992;
autorizar também, desde logo, se requerido, com fundamento no art. 28, inciso I, da Lei 8.443/1992, c/c o art. 217, §§ 1º e 2º, do Regimento Interno do TCU, o parcelamento das dívidas em até 36 parcelas, incidindo, sobre cada parcela, corrigida monetariamente, os correspondentes acréscimos legais, fixando-lhes o prazo de quinze dias, a contar do recebimento da notificação, para comprovarem, perante o Tribunal, o recolhimento da primeira parcela, e de trinta dias, a contar da parcela anterior, para comprovarem o recolhimento das demais parcelas, devendo incidir, sobre cada valor mensal, atualizado monetariamente, os juros de mora devidos, no caso do débito, na forma prevista na legislação em vigor, alertando os responsáveis de que a falta de comprovação do recolhimento de qualquer parcela importará o vencimento antecipado do saldo devedor, nos termos do § 2º do art. 217 do Regimento Interno deste Tribunal;
enviar cópia do Acórdão a ser prolatado, bem como do Relatório e do Voto que o fundamentarem à Procuradoria da República no Estado do Maranhão, nos termos do § 3º do art. 16 da Lei 8.443/1992, c/c o § 7º do art. 209 do Regimento Interno/TCU, para adoção das medidas cabíveis; e
enviar cópia do Acórdão que vier a ser proferido ao Fundo Nacional de Desenvolvimento da Educação e aos responsáveis, para ciência, informando que a presente deliberação, acompanhada do Relatório e do Voto que a fundamenta, está disponível para a consulta no endereço www.tcu.gov.br/acordaos, além de esclarecer que, caso requerido, o TCU poderá fornecer sem custos as correspondentes cópias, de forma impressa."
	É o relatório.

não há.

Procuradora-Geral Cristina Machado da Costa e Silva.

TOMADA DE CONTAS ESPECIAL. MUNICÍPIO DE TIMBIRAS/MA. OMISSÃO NO DEVER DE PRESTAR CONTAS DOS RECURSOS RECEBIDOS NO ÂMBITO DO PROGRAMA BRASIL ALFABETIZADO. EXERCÍCIO 2012. CITAÇÃO DO PREFEITO EXECUTOR E AUDIÊNCIA DO SUCESSOR. REVELIA DE AMBOS. CONTAS IRREGULARES. DÉBITO. MULTAS.

TOMADA DE CONTAS ESPECIAL (TCE)

Secretaria de Controle Externo de Tomada de Contas Especial.

Em apreciação, tomada de contas especial instaurada pelo Fundo Nacional de Desenvolvimento da Educação (FNDE) em desfavor dos ex-prefeitos do Município de Timbiras/MA, Srs. Carlos Fabrizio Souza Araújo (gestão 1º/1/2013 a 31/12/2016) e Antonio Borba Lima (gestão 1º/1/2017 a 31/12/2020) , em razão da omissão no dever de prestar contas dos recursos recebidos por força do Programa Brasil Alfabetizado/Ciclo 2012, cujo prazo para prestação de contas encerrou-se em 26/5/2017. Os recursos federais foram transferidos em 17/12/2013 (R$ 78.985,70) e 3/1/2014 (R$ 15.691,01) , conforme extratos bancários à peça 4.
2.	No âmbito desta Corte, a SecexTCE promoveu a citação do Sr. Carlos Fabrizio Souza Araújo, em decorrência da não comprovação da boa e regular aplicação dos recursos haja vista a omissão, bem como a audiência do Sr. Antonio Borba Lima, em razão do não cumprimento do prazo estipulado para a apresentação da prestação de contas.
3.	Ambos os gestores permaneceram silentes. Diante da revelia e inexistindo nos autos elementos que permitam concluir pela ocorrência de boa-fé, a unidade técnica, com o aval do Ministério Público, propõe julgar irregulares as contas dos responsáveis, condenar o primeiro prefeito ao pagamento do montante transferido (R$ 94.676,71) e aplicar a multa prevista no art. 57 da Lei 8.443/1992, além de apenar o prefeito sucessor com a multa constante do art. 58, inciso I, da mesma lei.
4.	Anuo ao encaminhamento formulado pela SecexTCE, de modo que adoto sua análise como razões de decidir.
5.	Diversas foram as tentativas de localizar o Sr. Carlos Fabrizio Souza Araújo, sem sucesso, em endereços provenientes de pesquisas realizadas pela unidade técnica no sistema CPF da Receita Federal (peça 27) , nas bases de dados do TSE e Renach (peça 38) , bem como em endereço indicado pelo próprio responsável (peças 22 e 37) . Todavia, diante do retorno dos ofícios citatórios com as informações de que "não existe número indicado", "desconhecido - rua" e "mudou-se", promoveu-se a devida notificação por edital, publicado no Diário Oficial da União (peça 46) .
6.	Passado o prazo fixado sem a apresentação de alegações de defesa ou sem o recolhimento do débito imputado, cabe considerar o responsável revel, nos termos do art. 12, § 3º, da Lei 8.443/1992, dando-se prosseguimento aos autos.
7.	Consoante jurisprudência pacífica desta Corte, compete ao prefeito prestar contas da integralidade das verbas federais recebidas, cabendo-lhe o ônus da prova quanto à boa e regular aplicação dos recursos utilizados durante sua gestão. 
8.	Não apresentado qualquer elemento apto a elidir a irregularidade, suas contas devem ser julgadas irregulares, com fundamento no art. 16, inciso III, alíneas "a" e "c", da Lei 8.443/1992, com condenação ao ressarcimento do valor total repassado e aplicação da multa prevista no art. 57 da mesma lei. 
9.	Apropriado, ainda, nos termos do art. 16, § 3º, da Lei 8.443/92 c/c o § 7º do art. 209 do RI/TCU, dar ciência da deliberação à Procuradoria da República no Estado do Maranhão para adoção das medidas que considere cabíveis.
10.	Também o Sr. Antonio Borba Lima deve ser considerado revel, eis que não atendeu ao ofício de audiência recebido no endereço constante da base de dados da Receita Federal. 
11.	Embora o prazo para apresentação da prestação de contas tenha se encerrado durante a sua gestão, o então prefeito não a apresentou nem adotou as medidas legais visando ao resguardo do patrimônio público, em afronta à Súmula TCU 230, cuja redação então vigente assim dispunha: "Compete ao prefeito sucessor apresentar as contas referentes aos recursos federais recebidos por seu antecessor, quando este não o tiver feito ou, na impossibilidade de fazê-lo, adotar as medidas legais visando ao resguardo do patrimônio público com a instauração da competente Tomada de Contas Especial, sob pena de corresponsabilidade."
12.	Assim, não apresentado qualquer elemento apto a elidir a irregularidade atribuída, suas contas devem ser julgadas irregulares, com fundamento no art. 16, inciso III, alínea "a", da Lei 8.443/1992, com aplicação da multa prevista no art. 58, inciso I, da mesma lei. 
	Ante o exposto, manifesto-me por que o Tribunal aprove o acórdão que ora submeto à apreciação deste Colegiado.
TCU, Sala das Sessões Ministro Luciano Brandão Alves de Souza, em 20 de abril de 2020.
AUGUSTO SHERMAN CAVALCANTI 
Relator